【裁判字號】    97,簡上,369
【裁判日期】    970620
【裁判案由】    著作權法
【裁判全文】
臺灣板橋地方法院刑事判決             97年度簡上字第369號
上  訴  人  丁○○
（即被告）
上列上訴人因著作權法案件，不服本院民國97年3 月12日96年度
簡字第5411號第1 審判決（聲請簡易判決處刑案號：96年度偵字
第9742、13979 號），提起上訴，管轄第2 審之本院合議庭改以
通常程序審理，並自為第1 審之判決如下：
    主  文
原判決撤銷。
丁○○無罪。
    理  由
一、聲請簡易判決處刑意旨略以：被告丁○○雖預見將提供金融
    機構帳戶與他人使用，可能幫助不詳之人從事犯罪行為，作
    為取得財物或財產上利益之管道，竟仍基於縱該人將其帳戶
    用以從事販賣盜版光碟片行為，亦不違反其本意之幫助犯意
    ，於不詳時間，在不詳地點，將其所有斗六西平路郵局帳號
    00000000000000號帳戶之存摺、金融卡及密碼，以不詳之代
    價，提供給姓名年籍不詳之成年人士或上開成年人士所屬之
    集團使用。而該姓名年籍不詳之成年人士或所屬之犯罪集團
    明知韓劇「天國的階梯完結篇- 天國的樹」、日片「一公升
    的眼淚」及韓劇「愛在哈佛」之視聽著作物，係愛得科技有
    限公司（下稱愛得公司）、銓林科技有限公司（下稱銓林公
    司）及永峰國際影音有限公司（下稱永峰公司）享有著作財
    產權之視聽著作物，任何人未經上開公司之同意或授權，不
    得在臺灣地區散布或意圖散布而公開陳列或持有侵害該著作
    財產權之重製物，詎該成年人士或其所屬之犯罪集團竟意圖
    散布，於(一)民國95年12月13日，在雅虎奇摩拍賣網站，刊登
    拍賣未經愛得公司授權重製之「天國的階梯完結篇- 天國的
    樹」盜版光碟；(二)95年12月20日，在雅虎奇摩拍賣網站，刊
    登拍賣未經銓林公司授權重製之「一公升的眼淚」盜版光碟
    ；(三)96年2 月7 日，在雅虎奇摩拍賣網站，刊登拍賣未經永
    峰公司授權重製之「愛在哈佛」盜版光碟。待有上網瀏灠之
    不特定人下標購買並匯款至丁○○所有之上開斗六西平路郵
    局帳戶後，該成年人士或其所屬之犯罪集團即將上開盜版光
    碟以郵寄之方式寄予得標之人，丁○○即以此方式幫助他人
    侵害上開權利人之著作財產權。因認為被告涉犯刑法第30條
    第1 項前段，著作權法第91條之1 第3 項前段之幫助明知係
    侵害著作財產權之光碟重製物而散布罪嫌云云。
二、按犯罪事實應依證據認定之，無證據不得認定犯罪事實；無
    證據能力、未經合法調查之證據，不得作為判斷之依據；不
    能證明被告犯罪或其行為不罰者，應諭知無罪之判決，刑事
    訴訟法第154 條第2 項、第155 條第2 項、第301 條第1 項
    分別定有明文。又認定不利於被告之事實，須依積極證據，
    苟積極證據不足為不利於被告事實之認定時，即應為有利被
    告之認定，更不必有何有利之證據；又事實之認定，應憑證
    據，如未能發現相當證據，或證據不足以證明，自不能以推
    測或擬制之方法，為裁判基礎；認定犯罪事實，所憑之證據
    ，雖不以直接證據為限，間接證據亦包括在內，然無論直接
    或間接證據，其為訴訟上之證明，須於通常一般之人均不致
    於有所懷疑，而得確信其為真實之程度者，始得據之為有罪
    之認定，倘其證明尚未達到此一程度，而有合理性懷疑之存
    在時，即無從為有罪之認定。再告訴人之指訴，係以使被告
    受刑事訴追為目的，是以告訴人之指訴為證據方法，除其指
    訴須無瑕疵，且應有查與事實相符之佐證，始得資為判決之
    基礎；所謂之無瑕疵，乃指被害人所為不利被告之陳述，與
    社會上一般生活經驗或卷存其他客觀事實並無矛盾而言；另
    所謂就其他方面調查認與事實相符，非僅以所援用之旁證足
    以證明被害結果為已足，尤須綜合一切積極佐證，除認定被
    告確為加害人之可能外，在推理上無從另為其他合理原因之
    假設，有一不合於此，即不能以被害人之陳述作為論斷之證
    據。而刑事訴訟法第161 條第1 項亦規定，檢察官就被告犯
    罪事實，應負舉證責任，並指出證明之方法，是檢察官對於
    起訴之犯罪事實，應負提出證據及說服之實質舉證責任，倘
    其所提出之證據，不足為被告有罪之積極證明，或其指出證
    明之方法，無從說服法院以形成被告有罪之心證，基於無罪
    推定之原則，自應為被告無罪之諭知。
三、公訴人認被告涉犯上開罪嫌，無非係以：上開犯罪事實，業
    據告訴代理人乙○○、丙○○於警詢時指述明確，復有斗六
    西平路郵局帳號00000000000000號帳戶之開戶基本資料、交
    易明細紀錄、雅虎奇摩拍賣網站列印資料及自動櫃員機匯款
    單據各1 份附卷可稽。又衡諸常情，一般人均知，持有帳戶
    之金融卡並知悉金融卡之密碼後，即可利用金融卡任意自帳
    戶提領現款，故一般人均會將金融卡與密碼分別存放，以防
    止同時遺失而遭盜領之風險，被告竟將該銀行帳戶之存摺、
    金融卡及密碼置於同一處，已與常情有違；且依被告辯稱【
    本院按：與其於本院之辯解大致相同，於本院之辯解不再次
    贅述】：約在93、94年間學校通知伊可領獎學金，伊就帶著
    存摺到便利商店影印存摺封面，當時印章、提款卡都有帶出
    去，因為伊是放在一起，後來就遺失了，而且伊只有將存摺
    影本交給學校等語，是被告若僅需要影印存摺封面，又何需
    將其印章及提款卡均一併攜出，徒增遺失之風險，顯與常理
    有違。次查，依一般社會常情，欲使用金融卡領取款項者，
    須於金融機構所設置之自動櫃員機上依指令操作，並輸入正
    確之密碼，方可順利領得款項，由此可見，如非帳戶所有人
    同意、授權而告知金融卡密碼等情況，單純持有金融卡之人
    ，欲隨機輸入號碼而領取款項之機會，以現今磁條或晶片金
    融卡至少4 位或6 位以上密碼之設計，不法之人任意輸入號
    碼而與正確之密碼相符者，機率微乎其微；而本件被告先於
    偵查中供稱：伊是將密碼寫在提款卡背面等語，惟被告復供
    稱：提款卡密碼是郵局先給伊，伊再自行變更，且伊所有提
    款卡密碼均設定為「041799」等語，則觀之一般人對於金融
    卡密碼之設定，均會設定為自己容易記憶之號碼，且被告既
    習慣將其所有金融卡密碼皆設定為同一號碼，顯見該等密碼
    之數字即為被告所慣用之號碼，其對於該號碼之記憶，應難
    認有遺忘之虞，然被告竟辯稱其係將密碼寫在金融卡上，足
    認被告上開所辯顯與常情不合；且於偵查中經當庭檢視被告
    所攜帶之合作金庫銀行之提款卡，亦未將密碼書寫於該金融
    卡背面，故若將密碼書寫於金融卡之背面係被告為避免遺忘
    所習慣之行為，理當其所有之金融卡均應為此，故被告所辯
    係將密碼書寫於金融卡背面之詞，顯不可採。況且帳戶遭人
    利用成為幫助犯罪工具之案例層出不窮，並經新聞媒體多次
    報導，以被告具有正常心智之成年人，豈有不知上情之理，
    從而，被告以前詞辯稱，顯與常情不合，應認被告自始即有
    將上開郵局之存摺、金融卡及提款密碼等物供他人使用之意
    甚明等為論據。
四、茲據聲請簡易判決處刑暨原審判決之衡酌事項以及被告之辯
    述查悉，本件所應審酌者，乃被告所有申辦之郵局帳戶為如
    前所述之犯罪集團利用為違反著作權犯罪之工具，是否得認
    為有不確定之幫助犯罪意思所及之範圍，即成為本件重要論
    爭之所在，換言之，本件關於刑事責任「知」與「欲」要件
    之具備與否，為應予以究明者。經查：
(一)、韓劇「天國的階梯完結篇- 天國的樹」、日片「一公升的眼
    淚」及韓劇「愛在哈佛」之視聽著作物，係愛得科技有限公
    司（下稱愛得公司）、銓林科技有限公司（下稱銓林公司）
    及永峰國際影音有限公司（下稱永峰公司）享有著作財產權
    之視聽著作物，任何人未經上開公司之同意或授權，不得在
    臺灣地區散布或意圖散布而公開陳列或持有侵害該著作財產
    權之重製物，此部分關於著作權法著作權要件並無爭執。
(二)、上開帳戶雖屬被告開立使用，然該帳戶是否確為被告交付他
    人使用而涉有本案幫助違犯著作權法之犯行？查：證人即被
    告同學甲○○證稱：「（你在何時看到我拷貝存摺影本？）
    期中考後看到；（班上的班代是否有告訴我們獎學金是用郵
    局轉帳？）有，有宣布；（我是否曾在班上講過我一定要拿
    到獎學金？）有」等語（見本院97年6 月6 日審判筆錄）；
    另參酌被告原就讀學校亦仍敘明該校一般作業上建議提供郵
    局帳號用為匯入款項之用，因之，於本件得為確信者，乃本
    件涉案之該帳戶原為被告提供學校作為其學業成績優良獲獎
    所用者，當可確信。
(三)、據上，本院綜合上開證人證言及被告原就讀學校出具材料後
    ，認為被告僅係將該影印本交由學校作為請領獎學金入賬之
    用，並無證據可資證明前開被告帳戶等材料於開戶後確有將
    之交予他人用供犯罪之使用，是被告所辯其僅係作為請領獎
    學金無將該帳戶等交付他人使用等語，當非虛妄，堪可採信
    。再者，上開聲請所指為告訴人主張之有著作權之物，同非
    為被告所得而知悉者，亦無疑問，易言之，被告帳戶之為犯
    罪行為人用為違反著作權法之案件，聲請人並未舉證證明被
    告有該不確定故意之幫助正犯為違反著作權法之犯行，同難
    認係被告所為幫助認知之範疇。
五、綜上所述，本案被告犯行實已欠缺如上所述知欲要件，聲請
    所指幫助違反著作權法之犯行，既不在其知欲範疇，聲請所
    指，難予成立；此外，本院復查無其他積極證據足資證明被
    告有聲請所指幫助違反著作權法之犯行，揆之上述，自難僅
    憑聲請所舉證據，遽論被告確有幫助違反著作權法之犯行，
    換言之，聲請所指如上證據已不足為被告有罪認定之依據。
    是不能證明被告犯罪，自應為被告無罪之諭知。
六、末按地方法院簡易庭對被告為簡易判決處刑後，經提起上訴
    ，而地方法院合議庭認應為無罪判決之諭知者，依刑事訴訟
    法第455 條之1 第3 項準用第369 條第2 項規定意旨，應由
    該地方法院合議庭撤銷簡易庭之判決，改依第1 審通常程序
    審判。綜上，聲請所舉前開認定被告涉犯證據，未能積極證
    明被告有何其所指犯行，本件關於被告犯罪之證明，尚未達
    於通常一般之人均不致有所懷疑，而得確信其為真實之程度
    ，尚無從為有罪之確信。此外，復查無其他積極證據足資證
    明被告有公訴人所指之上開犯行，本案不能證明被告犯罪，
    揆諸前述，自應為被告無罪之諭知。原審認定被告已成立犯
    罪，遽予論科，尚有未合，是上訴人即被告提起上訴否認犯
    罪，為有理由，應由本院合議庭撤銷原判決，自為第1 審無
    罪之判決。
據上論斷，應依刑事訴訟法第455 條之1 第1 項、第3 項、第45
2 條、第369 條第1 項前段、第301 條第1 項，判決如主文。
本件經檢察官吳文正到庭執行職務。
中    華    民    國    97    年    6     月    20    日
                  刑事第5 庭審判長法  官  陳財旺
                                  法  官  潘長生
                                  法  官  黎錦福
上列正本證明與原本無異。
如不服本判決，應於送達後10日內敘明上訴理由，向本院提出上
訴狀。
                                  書記官  蔡麗春
中    華    民    國    97    年    6     月    20    日


司法院資訊處製作；財團法人民間司法改革基金會備份。
